臺灣高等法院臺中分院刑事判決　　　　99年度上訴字第1770號
上　訴　人
即　被　告　王建棠
上列上訴人因偽造文書案件，不服臺灣臺中地方法院99年度訴字
第580號中華民國99年7月21日第一審判決（起訴案號：臺灣臺中
地方法院檢察署98年度偵字第5442號），提起上訴，本院判決如
下：
    主    文
原判決撤銷。
王建棠行使偽造私文書，足以生損害於他人，處有期徒刑肆月，
如易科罰金，以新臺幣壹仟元折算壹日；減為有期徒刑貳月，如
易科罰金，以新臺幣壹仟元折算壹日。緩刑貳年。財富管理業務
客戶服務申請表第四部分「客戶確認事項」申請人欄偽造之「王
斯弘」署押壹枚，沒收。
    犯罪事實
一、王建棠於民國（下同）95年間，係址設臺中市○區○○路1
    段144號第一商業銀行臺中分行之理財專員，並為王斯弘辦
    理在第一商業銀行臺中分行之投資理財事宜，竟基於行使偽
    造私文書之犯意，於95年9月27日，在第一商業銀行臺中分
    行內，未經王斯弘之授權或同意，擅自以王斯弘之名義，填
    寫財富管理業務客戶服務申請表（內容包括第一部分「客戶
    基本資料」、第二部分「客戶財務狀況」、第三部分「客戶
    投資屬性暨風險承受等級量表」、第四部分「客戶確認事項
    」），使第一商業銀行對王斯弘之投資屬性暨風險承受等級
    之評量結果為「投資屬性積極型，風險承受度高，商品適合
    度之風險等級低度、中低、中度、中高、高度商品」後，復
    於財富管理業務客戶服務申請表第四部分「客戶確認事項」
    之申請人欄偽簽「王斯弘」之署押1枚，以表示前揭評量表
    為王斯弘所親自填寫，並授權第一商業銀行得透過銀行相關
    管道查證該財富管理業務客戶服務申請表第一至三部分所列
    之王斯弘個人基本資料，而偽造該份財富管理業務客戶服務
    申請表之私文書，持交第一商業銀行臺中分行存查而行使之
    ，足以生損害於第一商業銀行對於客戶投資屬性暨風險承受
    等級調查之正確性及王斯弘本人對個人隱私、投資保障。嗣
    王斯弘於97年5月間，得知行政院金融監督管理委員會規定
    銀行對投資連動債之客戶均須進行投資屬性暨風險承受等級
    評量之調查，惟其於96年6月25日向第一商業銀行臺中分行
    投資勝卷在握連動債時，並未填寫類似資料，而向第一商業
    銀行查詢後，始知悉上情。
二、案經王斯弘訴由臺灣臺中地方法院檢察署檢察官偵查起訴。
    理    由
一、證據能力之說明：
    按刑事訴訟法第159條之4第2款所稱從事業務之人於業務上
    或通常業務過程所須製作之紀錄文書、證明文書，因係於通
    常業務過程不間斷、有規律而準確之記載，且大部分紀錄係
    完成於業務終了前後，無預見日後可能會被提供作為證據之
    偽造動機，其虛偽之可能性小，除非該等紀錄文書或證明文
    書有顯然不可信之情況，否則有承認其為證據之必要。查以
    證人王斯弘名義填寫之財富管理業務客戶服務申請表1份第
    一商業銀行2006年9月19日（95）個理管字第00010號函1份
    、第一商業銀行總行98年10月6日一總個理財字第36245號函
    1份、第一商業銀行總行99年12月7日一總個理財字第43918
    函1份、科學工業園區管理局99年11月18日園商字第0990034
    479號函及所附科學工業園區管理局97年7月29日園商字第09
    70021030號函、科學工業園區管理局97年7月29日園商字第
    0970021041號函各1份、聯詠科技股份有限公司99年12月8日
    （99）聯詠管字第99號函及所附證人王斯弘請假紀錄表各1
    份、第一商業銀行臺中分行100年1月7日一臺中字第00005號
    函附證人王斯弘第一商業銀行臺中分行帳戶之存款明細分類
    帳、95年9月27日之「信託商品一般單筆投資/加入申請書兼
    登錄單」各1份、彰化商業銀行作業處100年2月16日彰作管
    字第10001897號函及所附95年9月27日匯款單1份、國泰世華
    商業銀行100年2月24日100國世銀國光字第25號函1份、元大
    商業銀行股份有限公司臺中分行100年1月28日元臺中字第10
    00000149號函及所附95年9月27日復華銀行存摺類取款支出
    憑條、支出傳票、國內匯款申請書（代收入傳票）各1份、
    中國信託商業銀行股份有限公司100年2月25日中信銀000000
    00002839號函附提款憑證、匯款單各1份、96年6月23日國泰
    世華銀行國光分行存款取款憑條、匯出匯款用紙（代收入傳
    票）各1份、96年6月25日第一商業銀行南臺中分行取款憑條
    、存款憑條各1份、96年6月25日復華銀行存摺類取款支出憑
    條、國內匯款申請書（代收入傳票）各1份、96年6月25日之
    「信託商品一般單筆投資/加入申請書兼登錄單」1份（見他
    卷第6至9頁，偵卷第73、74頁，本院卷第72、94至96、100
    至101、105、111至112、114、131至132、136、138至141、
    151至153、157至159、161至163、166至168頁），係屬從事
    業務之人於通常業務過程所為之紀錄文書，無預見日後可能
    會被提供作為證據之偽造動機，且無其他顯然不可信之情況
    ，依上揭條文規定，自得作為證據。
二、認定犯罪事實所憑之證據及理由：
    訊據上訴人即被告王建棠（下稱被告）固對於其於95年間，
    係址設臺中市○區○○路1段144號第一商業銀行臺中分行之
    理財專員，上開財富管理業務客戶服務申請表第一至四部分
    為其所填寫，並由其於第四部分「客戶確認事項」之申請人
    欄簽立「王斯弘」署押1枚，且持交第一商業銀行臺中分行
    存查而行使之等情坦承不諱，惟矢口否認有何行使偽造私文
    書犯行，辯稱：王斯弘於95年9月27日要申購聯博美國收益
    基金，然當天沒有辦法親自來辦理，是由王斯弘的媽媽王丁
    蓮來說要買上開基金，並在「信託商品一般單筆投資/加
    入申請書兼登錄單」上蓋王斯弘的章，且表明要享有財富管
    理客戶之手續費優惠後就離開了，但當其要幫王斯弘辦理下
    單手續時，發現電腦並無王斯弘的財富管理業務客戶服務申
    請表建檔內容，故需補填，於是打電話向王斯弘報告此事，
    當時王斯弘在新竹的其樂達科技股份有限公司上班，王斯弘
    表示其所述不能下單的理由太牽強，認為銀行是用這種方式
    來套取他的個人財富狀況，但王斯弘又堅持當天一定要買基
    金，否則基金上漲的話，購買成本會提高，於是其就在電話
    逐一詢問財富管理業務客戶服務申請表的內容，就第一部分
    「客戶基本資料」及第二部分「客戶財務狀況」，均有詢問
    王斯弘，但詢問第三部分「客戶投資屬性暨風險承受等級評
    量表」第1、2個問題後，王斯弘急著要開會，問其還要詢問
    多久，其說如果要購買基金，就作成積極型，王斯弘說那就
    作成積極型，於是之後的問題就由其代為填寫，作成積極型
    的投資人，並由其在第四部分「客戶確認事項」的申請人欄
    簽王斯弘的名字，且將該財富管理業務客戶服務申請表內容
    鍵入電腦，隨後將該文件交給櫃臺之信託經辦人員、作業副
    理存查，以應付將來稽核人員的檢查；況新版之第一銀行投
    資基本資料表，是由理財專員先邊詢問客戶邊鍵入電腦，再
    將第一銀行投資基本資料表列印出來，給客戶確認並簽名蓋
    章，製作流程與財富管理業務客戶服務申請表不同，依第一
    商業銀行2006年9月19日（95）個理管字第00010號函可知，
    於95年9月27日斯時，財富管理業務客戶服務申請表已係作
    廢之文書，僅屬其自己製作的草稿，非屬其行使之偽造私文
    書；又購買基金並不用填寫取款條，王斯弘於95年9月27日
    根本沒有親自來辦理，才會證述購買基金要開立取款條；且
    王斯弘於95年9月27日以單筆投資方式申購新臺幣（下同）
    190萬元之聯博美國收益基金，可見王斯弘確有1年內往來
    300萬元之潛力，其判斷並無錯誤，第一商業銀行審核財富
    管理客戶客群之正確性未受到損害，另成為第一商業銀行之
    財富管理客戶，並無額外負擔風險，是純粹享有銀行的優惠
    ，何來損害可言，又財富管理業務客戶服務申請表與王斯弘
    如何選擇投資標的並無因果關係，不足以生損害於王斯弘（
    見本院卷第45頁背面至46、50至52、194頁背面）云云。惟
    查：
  (一)證人王斯弘於本院審理時到庭證述：其於95年9月27日因要
    到第一商業銀行臺中分行購買聯博美國收益基金，故向其當
    時上班之其樂達科技股份有限公司請假1天，先於當日上午
    親自至彰化商業銀行臺中分行、第七商業銀行國光分行（業
    已改制為國泰世華商業銀行國光分行）、復華商業銀行臺中
    分行（業已改制為元大商業銀行臺中分行）、中國信託商業
    銀行臺中分行，辦理提款後匯款至其於第一商業銀行臺中分
    行所開設帳戶之手續，且在上開四家銀行之提款單、匯款單
    ，均由其親自填寫，並於當日14時7分49秒親自至第一商業
    銀行臺中分行辦理申購聯博美國收益基金，並不是由其母親
    王丁蓮代為辦理等情綦詳（見本院卷第208至209頁），核
    與其於原審審理時所證內容相符（見原審卷第43頁），並有
    科學工業園區管理局99年11月18日園商字第0990034479號函
    及所附科學工業園區管理局97年7月29日園商字第097002103
    0號函、科學工業園區管理局97年7月29日園商字第09700210
    41號函各1份、聯詠科技股份有限公司99年12月8日（99）聯
    詠管字第99號函附證人王斯弘請假紀錄表1份、第一商業銀
    行臺中分行100年1月7日一臺中字第00005號函附證人王斯弘
    第一商業銀行臺中分行帳戶之存款明細分類帳、95年9月27
    日之「信託商品一般單筆投資/加入申請書兼登錄單」各1份
    、彰化商業銀行作業處100年2月16日彰作管字第10001897號
    函及所附95年9月27日匯款單1份、國泰世華商業銀行100年2
    月24日100國世銀國光字第25號函1份、元大商業銀行股份有
    限公司臺中分行100年1月28日元臺中字第1000000149號函及
    所附95年9月27日復華銀行存摺類取款支出憑條、支出傳票
    、國內匯款申請書（代收入傳票）各1份、中國信託商業銀
    行股份有限公司100年2月25日中信銀00000000002839號函附
    提款憑證、匯款單各1份在卷可稽（見本院卷第100至101、
    94至96、105、111、112、131至132、136、138至141、151
    至153頁）。審之證人王斯弘既已於95年9月27日請假1天，
    並於當日上午親自至彰化商業銀行臺中分行、國泰世華商業
    銀行國光分行、復華商業銀行臺中分行（業已改制為元大商
    業銀行臺中分行）、中國信託銀行臺中分行，親自辦理提款
    後匯款至第一商業銀行臺中分行手續，則由其於當日下午再
    親自至第一商業銀行臺中分行辦理購買聯博美國收益基金手
    續，當與常情無違。況證人王斯弘嗣於96年6月25日在第一
    商業銀行臺中分行申購美金62萬4000元之勝卷在握連動債時
    ，亦是由其親自先於96年6月23日至國泰世華商業銀行國光
    分行辦理提款後匯款，再於96年6月25日至第一商業銀行南
    臺中分行、復華商業銀行臺中分行（業已改制為元大商業銀
    行臺中分行），辦理提款後分別存入、匯款至第一商業銀行
    臺中分行之手續等情，業據證人王斯弘於本院審理時到庭證
    述明確（見本院卷第209頁），並經本院核對卷附之96年6月
    23日國泰世華銀行國光分行存款取款憑條、匯出匯款用紙（
    代收入傳票）、96年6月25日第一商業銀行南臺中分行取款
    憑條、存款憑條及復華銀行存摺類取款支出憑條、國內匯款
    申請書（代收入傳票）上之字跡，確與上開95年9月27日之
    相關匯款單、復華銀行存摺類取款支出憑條、支出傳票、國
    內匯款申請書（代收入傳票）、提款憑證等文件上之字跡相
    符（見本院卷第111、157至159、161至163、166至168頁）
    ，足認證人王斯弘對此大筆金額投資之提款、存款、匯款，
    確均親自而為，並未委託他人辦理甚明。則被告辯稱：王斯
    弘於95年9月27日沒有辦法親自來辦理購買聯博美國收益基
    金，是由王斯弘的媽媽王丁蓮來說要買上開基金，並在「
    信託商品一般單筆投資/加入申請書兼登錄單」上蓋王斯弘
    的章云云，核與上開卷證資料不符，即無可採。
  (二)證人許雅涵即第一商業銀行KYC（know your customer）承
    辦行員於本院審理時到庭證述：其自92年起在第一商業銀行
    任職，於95年間在汐止分行擔任理財顧問，就知道有KYC作
    業，自97年7、8月開始接觸KYC業務，有將全部之KYC作業流
    程予以瞭解，所以其確定於95年9月27日要購買聯博美國收
    益基金前，一定要先完成KYC作業，才可以下單購買等情屬
    實（見本院卷第201頁背面至202頁、203頁背面），則被告
    身為理財專員，依其專業素養，對此應知之甚詳。審之證人
    王斯弘於原審及本院審理時均到庭證稱：其於95年9月27日
    親自到第一商業銀行臺中分行找王建棠辦理申購聯博美國收
    益基金手續，該「信託商品一般單筆投資/加入申請書兼登
    錄單」上的資料是由王建棠填寫的，資料均正確，印章是其
    當天帶過去，親自交給王建棠，由王建棠在其上蓋印章，蓋
    完印章後，王建棠就把印章還給其，其當天就把印章帶走，
    王建棠當場並無提及須填寫財富管理業務客戶服務申請表等
    語無訛，並有95年9月27日之「信託商品一般單筆投資/加入
    申請書兼登錄單」1份存卷足憑（見原審卷第43頁，本院卷
    第209頁背面、210、112頁），且被告亦不否認當天未曾當
    場向證人王斯弘提及須填寫財富管理業務客戶服務申請表，
    是直到要辦理下單手續時，才發現電腦內無證人王斯弘的財
    富管理業務客戶服務申請表建檔內容，而需補填等情，益顯
    證人王斯弘上開所證其辦理申購聯博美國收益基金之手續時
    ，被告當場並無提及須填寫財富管理業務客戶服務申請表等
    語為真。
  (三)觀之卷附以證人王斯弘名義填寫之財富管理業務客戶服務申
    請表內容，其中第一部分「客戶基本資料」是填寫證人王斯
    弘之姓名、身分證字號、出生年月日、住家聯絡電話、戶籍
    地址、性別、教育程度、婚姻狀態、職業，第二部分「客戶
    財務狀況」是填寫「目前與本行往來資產：本人與銀行往來
    資產達新臺幣300萬元」、「個人/家庭年收入：本人年收入
    約達新臺幣100萬元」、「過去投資經驗：新臺幣定存」、
    「開戶需求與理財目的：國外基金，金額約300萬元」、「
    所得與資金來源：投資儲蓄－投資儲蓄標的定存，往來機構
    名稱復華」，第三部分「客戶投資屬性暨風險承受等級量表
    」，就第1題「您目前的年齡？A.35歲（含）以下  B.36-45
    歲  C.36-60歲  D.61歲以上」選擇A.選項，就第2題「您投
    資最主要的目的？A.退休金  B.子女教育基金  C.購《換》
    車、屋或旅遊基金  D.賺取較定存為高報酬」選擇D.選項，
    就第3題「以年數計，您有多久的投資經驗？A.二年以下
    B.二年至五年  C.五至十年  D.超過十年」選擇B.選項，就
    第4題「您目前投資組合最接近以下哪種模式？A.存款＋基
    金＋股票＋其他  B.存款＋股票  C.存款＋基金  D.只有存
    款」選擇B.選項，就第5題「如果您的某項投資產品一月內
    持續下跌％，您會如何處理？A.相信自己，加碼並持續持
    有  B.抱著不放，等待績效回春  C.全部賣出，以免損失更
    多  D.且戰且走，先賣出一半」選擇A.選項，就第6題「考
    慮您目前收入與生活支出的狀況，原則上您希望投資組合是
    以下哪種情形？A.每月一定要有利息入帳  B.最好每年有利
    息入帳  C.利息可隨投資產品到期後再進帳  D.無定期配息
    需求，以追求產品績效表現為重」選擇D.選項，就第7題「
    您會何時需要把投資金額兌換成現金運用？A.一年以內  B.
    一年至三年之間  C.三年至五年  D.五年以上」選擇D.選項
    ，就第8題「假設您最初投資$100萬元，3年後，請選擇您願
    意接受之最佳/最差狀況？A.賺50萬元～賠50萬元  B.賺30
    萬元～賠30萬元  C.賺20萬元～賠20萬元  D.賺10萬元～賠
    10萬元」選擇C.選項（見他卷第6至9頁）。而證人王斯弘於
    原審審理時證述：其並未以電話授權或其他方式授權王建棠
    填寫上開財富管理業務客戶服務申請表，第一部分的資料是
    符合的，第二部分關於之「個人/家庭年收入」與其本人當
    時的資料不太符合，如果由其填寫，其會寫250萬元，第三
    部分之問題選項中，第2、4、5、6、7、8題均與其本人資料
    不符合，如果由其填寫，第2題會選A.，第四題會選D.，第5
    題會選C.，第6題會選A.，第7題會選A.，第8題會選D.，第
    四部分「客戶確認事項」之申請人欄上「王斯弘」署押也不
    是其寫的，另外第三部分下方三個欄位勾選為「投資屬性積
    極型，風險承受度高，商品適合度之風險等級低度、中低、
    中度、中高、高度商品」，此部分雖是由銀行填寫，但是緊
    接著即為第四部分之「客戶確認事項」及申請人親簽欄，如
    果其知道幫其填寫成積極型、高風險承受度、適合高風險等
    級商品之狀態，其就不會在申請人欄簽名等語甚明（見原審
    卷第42頁），並於本院審理時到庭證述：王建棠並未以一問
    一答之方式，詢問關於財富管理業務客戶服務申請表第一至
    三部分之問題，只是在平常閒聊時，王建棠曾問其財務狀況
    ，如年收入多少，其稍微有些保留地說有超過100萬元等語
    明確（見本院卷第207頁背面）。本院審之第一部分及第三
    部分第1題之內容，僅係證人王斯弘之個人基本資料，此由
    第一商業銀行臺中分行存檔之證人王斯弘開戶資料即可得知
    ，第二部分及第三部分第3題之內容，則於被告與證人王斯
    弘閒聊財務狀況時，亦可粗略得知，是被告於與證人王斯弘
    閒聊時，得知證人王斯弘在改制前之復華商業銀行有定存，
    亦不無可能，是苟被告就第一部分及第三部分第1、3題之填
    載內容，與證人王斯弘之基本資料相符，及就第二部分除「
    個人/家庭年收入」外與證人王斯弘之基本資料大略相符，
    亦難認此即是被告經由親自向證人王斯弘以一問一答之方式
    始可獲得之資訊，甚至進而認為此係被告於95年9月27日以
    電話詢問證人王斯弘方可獲得之資訊。再衡以第三部分第2
    、4、5、6、7、8題，均涉及個人投資目的、組合、獲利時
    點、盈虧忍受度之內心意向，絕非理財專員可自行揣測得知
    ，且此部分之記載內容，確與證人王斯弘之真意不吻合。另
    證人王斯弘當日已請假，應無甫於當日14時7分49秒親自至
    第一商業銀行臺中分行辦理申購聯博美國收益基金後，旋於
    當日下午即回到新竹之其樂達科技股份有限公司上班並開會
    之情形。是被告辯稱：其於95年9月27日打電話向王斯弘報
    告因未填寫財富管理業務客戶服務申請表而無法下單之事，
    並由其在電話逐一詢問財富管理業務客戶服務申請表的內容
    ，就第一至二部分，均有詢問王斯弘，但詢問第三部分第1
    、2個問題後，王斯弘急著要開會，問其還要詢問多久，其
    說如果要購買基金，就作成積極型，王斯弘說那就作成積極
    型，於是之後的問題就由其代為填寫，作成積極型的投資人
    ，並由其在第四部分「客戶確認事項」的申請人欄簽王斯弘
    名字云云，實與經驗法則不符，尚無可採。
  (四)雖財富管理業務客戶服務申請表第四部分之「客戶確認事項
    」申請人欄，僅記載由申請人親簽或加蓋存款往來印鑑等情
    （見他卷第9頁），似不以由申請人親簽及加蓋存款往來印
    鑑併行為必要。然被告於原審訊問時供稱：「因為這份文件
    要改版，所以可以讓王斯弘事後來補章」等語，再經原審訊
    問：「既然可以讓王斯弘事後補章，為何不讓王斯弘事後簽
    名，而你要幫他簽名？」時，被告供述：「因為櫃臺要求一
    定要有完整具有客戶簽名之申請書」等語（見原審卷第47頁
    背面），足見被告亦深知代客戶簽名之風險，仍認為若事後
    能獲得證人王斯弘在其上補蓋存款往來印鑑，較能完備補正
    證人王斯弘同意或授權之程序，以保護自己。而被告自承：
    王斯弘於96年6月25日購買「勝券在握」連動債時，所填寫
    之「信託商品一般單筆投資/加入申請書兼登錄單」上「王
    斯弘」印文是由王斯弘本人來蓋的等語，並有上開96年6月
    25日之「信託商品一般單筆投資/加入申請書兼登錄單」1份
    存卷可參（見原審卷第47頁，本院卷第114頁），則證人王
    斯弘既曾於96年6月25日親自攜帶印章至第一商業銀行臺中
    分行，被告竟未藉此時機讓證人王斯弘在上開財富管理業務
    客戶服務申請表第四部分「客戶確認事項」之申請人欄上，
    補蓋存款往來印鑑，以保護自己，容與常情不符。另證人王
    斯弘於原審審理時證稱：於97年（筆錄誤載為96年）4月底
    時，連動債糾紛鬧得很大，有一本雜誌在講連動債，提到要
    買連動債時，金管會規定要先填寫客戶投資屬性暨風險承受
    等級評量表，其才回想到其沒有填寫過這份文件，為何可以
    買到連動債，之後其去第一商業銀行臺中分行要求看這份文
    件，才查出王建棠偽造此份財富管理業務客戶服務申請表等
    語（見原審卷第43頁）。是苟被告確有得到證人王斯弘之同
    意或授權填載財富管理業務客戶服務申請表內容，以保護自
    己之前提考量下，應積極請證人王斯弘補蓋存款往來印鑑，
    此不僅可親自跑一趟請證人王斯弘在申請人欄上補蓋存款往
    來印鑑，或於證人王斯弘於96年6月25日親自持存款往來印
    鑑至第一商業銀行臺中分行辦理購買勝券在握連動債時予以
    補正，惟被告自95年9月27日起迄97年7月23日證人王斯弘提
    出本案告訴止，均未為之，益顯被告應係未得證人王斯弘同
    意或授權之情況下，自行偽造上開財富管理業務客戶服務申
    請表，方於事後未讓證人王斯弘補蓋存款往來印鑑甚明。是
    被告空言辯稱有得證人王斯弘同意或授權才代為填寫上開財
    富管理業務客戶服務申請表云云，顯非實在。
  (五)又第一商業銀行固於2006年9月19日以（95）個理管字第000
    10號函說明：鑒於原「財富管理業務客戶服務申請表」內容
    較為繁瑣，自即日起，一律改用新版「第一銀行投資基本資
    料表」，行員專用系統之登錄畫面亦一併更新，舊版格式同
    時不再適用等情，有上開函1份存卷可佐（見偵卷第28頁，
    本院卷第86頁）；且證人許雅涵於本院審理時到院證述：20
    06年9月19日新版之第一銀行投資基本資料表，亦係由理財
    專員先詢問客戶，填載在書面的第一銀行投資資料表上，讓
    客戶簽名確認之後，才在電腦上建檔完成，並非採由理財專
    員先邊詢問客戶邊鍵入電腦，再將第一銀行投資基本資料表
    列印出來給客戶確認並簽名蓋章之流程；若在第一商業銀行
    於2006年9月19日發函後，理財專員在幫客戶做KYC時，沒有
    持用新版的第一銀行投資基本資料表，而仍拿舊版的財富管
    理業務客戶服務申請表來詢問客戶KYC事項，並建檔完成，
    則其所填載之舊版財富管理業務客戶服務申請表內容，就第
    一商業銀行而言，仍是有效的，只是後續稽核人員檢查時，
    會認為作業上可能有瑕疵、疏失，應該再拿新版的第一銀行
    投資基本資料表讓客戶填寫予以補正，並不會因為第一商業
    銀行在2006年9月19日發函後，理財專員用舊版的財富管理
    業務客戶服務申請表幫客戶做KYC，即認為該舊版之財富管
    理業務客戶服務申請表僅是一份草稿而不生效力，又填載財
    富管理業務客戶服務申請表後，成為第一商業銀行之財富管
    理客戶，可享有申購基金手續費5折之優惠，本案王斯弘購
    買聯博美國收益基金之手續費，確為5折之優惠等情綦詳；
    並有95年9月27日之「信託商品一般單筆投資/加入申請書兼
    登錄單」1份在卷可證（見本院卷第202頁背面至204、112頁
    ）。再觀諸卷附之財富管理業務客戶服務申請表（見他字第
    6至11頁），並無任何「作廢」字樣，則被告持上開財富管
    理業務客戶服務申請表交付予第一商業銀行臺中分行，使第
    一商業銀行認證人王斯弘係財富管理客戶，而給予證人王斯
    弘申購聯博美國收益基金手續費5折之優惠，足見被告已持
    上開財富管理業務客戶服務申請表向第一商業銀行臺中分行
    行使之，已生一定之法律上效力，並非毫無作用之「草稿」
    甚明；況被告復自承：第一商業銀行臺中分行櫃臺之信託經
    辦人員、作業副理，要求一定要有完整具有客戶簽名之財富
    管理業務客戶服務申請表等語（見本院卷第214頁，原審卷
    第47頁背面），益見上開財富管理業務客戶服務申請表並非
    僅係「草稿」，否則如何能使證人王斯弘在第一商業銀行臺
    中分行購買聯博美國收益基金時享有手續費5折之優惠。是
    被告辦稱：新版之第一銀行投資基本資料表，是由理財專員
    先邊詢問客戶邊鍵入電腦，再將第一銀行投資基本資料表列
    印出來，給客戶確認並簽名蓋章，製作流程與財富管理業務
    客戶服務申請表不同，上開財富管理業務客戶服務申請表屬
    已「作廢」的文件，僅係其自己製作的草稿云云，顯不可採
    。
  (六)另被告雖以：購買基金不用開取款條，王斯弘於95年9月27
    日根本沒有親自來辦理，才會於鈞院審理時證述購買基金要
    開立取款條云云。然衡諸被告於本院審理時係詰問證人王斯
    弘「購買基金的文件那些，申購單（指『信託商品一般單筆
    投資/加入申請書兼登錄單』）跟取款條，都是你開的嗎？
    」之問題，而證人王斯弘證稱「提款單當然是我填的。」、
    「（『信託商品一般單筆投資/加入申請書兼登錄單』）是
    你填的，上面是你筆跡」等語（見本院卷第210頁），然以
    證人王斯弘於本院同日審理時係先證述：當日前往他行辦理
    提款、匯款填寫之提款單、匯款單，均係其親自辦理填寫，
    亦是由其親自前往第一商業銀行臺中分行辦理申購基金手續
    等語甚明（見本院卷第208至209頁），則嗣在被告以將此問
    題之前提設為「購買基金需要填寫『信託商品一般單筆投資
    / 加入申請書兼登錄單』跟取款條」之方式詰問證人王斯弘
    時，證人王斯弘一時未辨明購買基金不需填寫取款條一事，
    即以其生活經驗逕行回答若有填寫取款條，即係其親自填寫
    等情，縱與實際不用填寫取款條之情形有異，亦難以此反推
    證人王斯弘於當日無親自前往辦理申購基金手續甚明。是被
    告以此質以證人王斯弘於95年9月27日根本沒有親自來辦理
    ，才會證述購買基金要開立取款條云云，尚屬無據。
  (七)又第一商業銀行總行98年10月6日一總個理財字第36245號函
    記載：「『客戶基本資料、財務狀況、客戶投資屬性暨風險
    承受等級評量表及客戶確認事項』等文件，係本行『財富管
    理業務客戶服務申請表』部分內容」、「『財富管理業務客
    戶服務申請表』係由業務人員以問卷填寫或口頭詢問方式，
    蒐集客戶相關資訊填製後交客戶簽章確認，供做客戶投資金
    融商品適合度之參考，並非由客戶一方於投資金融商品時檢
    附。」（見偵卷第73、74頁），則客戶投資屬性暨風險承受
    等級評量表係經客戶填寫評量表內8個問題後，再由第一商
    業銀行依客戶回答來評估客戶之投資屬性、風險承受度、商
    品適合度之風險等級並加以存查，顯見第一商業銀行自有以
    此來檢視客戶投資屬性暨風險承受等級，以防客戶投資不適
    合商品而茲生糾紛，被告既未經證人王斯弘同意或授權，擅
    自填寫該客戶投資屬性暨風險承受等級評量表，且所得之評
    量結果為「積極型，風險承受度高，適合風險等級低度、中
    低、中度、中高、高度商品」，亦與證人王斯弘本意不符，
    自足以生損害於證人王斯弘投資保障及第一商業銀行對於客
    戶投資屬性暨風險承受等級調查之正確性。另財富管理業務
    客戶服務申請表第四部分「客戶確認事項」中記載「本人確
    認上載第一至第三部分資料均屬真實正確，並授權貴行得透
    過銀行相關管道查證該等資料」（見他卷第9頁），惟證人
    王斯弘並未親自簽署此項文件，故不知第一商業銀行可透過
    此文件來查核其個人資料，是被告私自在第四部分「客戶確
    認事項」申請欄偽簽「王斯弘」署押，亦對證人王斯弘之個
    人隱私有所損害，是被告認偽造該財富管理業務客戶服務申
    請表未生損害於第一商業銀行、王斯弘云云，要非可採。
  (八)綜上，本案事證明確，被告犯行洵堪認定，應依法論科。
三、論罪部分：
    核被告所為，係犯刑法第216條、第210條之行使偽造私文書
    罪。且：
  (一)被告偽造私文書之低度行為，為行使之高度行為所吸收，不
    另論罪。
  (二)第一商業銀行總行固於99年12月7日以一總個理財字第43918
    號函覆本院稱：財富管理業務客戶服務申請表之主要作用在
    於依照主管機關規定，用以辦理充分瞭解客戶（KYC）程序
    ，其作業方式為依本行「辦理財富管理業務作業準則」第三
    章第二節第四條開戶審查原則，理財業務人員受理開戶申請
    時，應利用與客戶對談過程，蒐集客戶與受益人之身分、財
    務背景、所得與資金來源、風險偏好、以往投資經驗、開戶
    目的與需求等資訊，並登錄於財富管理業務客戶服務申請表
    ，由理財業務人員負責存檔並列入移交，前述作業準則並無
    規定財富管理業務客戶服務申請表全部均需由客戶親自填寫
    ，是以該財富管理業務客戶服務申請表係基於本行內部作業
    上需要之文件，性質上屬業務上之文書云云（見本院卷第72
    頁）。然本院審之該財富管理業務客戶服務申請表第一至三
    部分，雖可由理財業務人員詢問客戶後，由理財業務人員代
    為填寫，然就第四部分客戶確認事項，明列：「1.本人確認
    上載第一至第三部分資料均屬真實正確，並授權貴行得透過
    銀行相關管道查證該等資料。若上述資料有任何重大變更，
    將立即通知貴行並配合辦理相關基本資料變更申請事宜。2.
    本人要求貴行提供財富管理服務，透過貴行理財業務人員，
    依據本人需求做財務規劃或資產負債配置建議，並提供貴行
    合法經營之各種金融商品及服務，本人並將配合辦理相關資
    產開戶與契約訂定手續。3.本人明瞭貴行有權依主管機關規
    定，或因人連續三個月未符合第一銀行高淨值客戶定義，拒
    絕或中止提供財富管理服務予本人。此致第一商業銀行」，
    其下並列有須客戶親簽之申請人欄，及列有申請日期，顯見
    此已屬以客戶個人名義確認後交給第一商業銀行之文件，性
    質上應屬私文書，非僅屬理財業務人員基於業務上需要之文
    件而屬於業務上之文書甚明。是上開第一商業銀行總行99年
    12月7日一總個理財字第43918號函所稱該財富管理業務客戶
    服務申請表性質上屬業務上之文書云云，為本院所不採，併
    此敘明。
四、原審以被告之罪證明確，予以論罪科刑，固非無見。惟：觀
    之被告所偽造證人王斯弘之財富管理業務客戶服務申請表，
    內容包括第一部分「客戶基本資料」、第二部分「客戶財務
    狀況」、第三部分「客戶投資屬性暨風險承受等級量表」、
    第四部分「客戶確認事項」，上開四部分既均係被告在未得
    證人王斯弘同意或授權之情況下，所偽造之同1份私文書並
    持以行使之，即無就每部分之內容真實性予以區分是否成立
    行使偽造私文書罪之必要。況最高法院87年度臺非字第351
    號判決意旨，主要係針對「作成名義出於虛偽，且內容亦不
    真實者，其虛偽記載部分應已包攝於偽造文書罪內，不另論
    以登載不實之罪。既係冒名偽造且內容虛偽，僅論以偽造私
    文書罪為已足，無復究以刑法第215條登載不實文書罪之餘
    地」予以論述，且就其中所提及之「偽造文書罪既保護文書
    之公共信用，則作成名義出於虛偽，如內容為真實，且無足
    以生損害於公眾或他人，仍不成立偽造文書罪」之內容，並
    無闡述就同1份所偽造之私文書，尚必須就每部分內容探究
    是否真實以資判斷構成偽造私文書罪甚明。則原審就被告所
    偽造之同1份財富管理業務客戶服務申請表，依證人王斯弘
    於原審審理時所證稱：第一部分的資料都符合的，第二部分
    不太符合，個人及家庭的年收入與其當時的資料不太符合等
    語（見原審卷第42頁）之內容，而認為財富管理業務客戶服
    務申請表之第一部份客戶基本資料與事實相符，及該申請表
    第一部分、第二部分之用途在於申請成為第一商業銀行之貴
    賓戶，並未影響第一商業銀行審核貴賓戶資格之正確性，亦
    對證人王斯弘不生損害，並引上開最高法院判決87年度臺非
    字第351號判決意旨，遽認被告未得證人王斯弘之同意或授
    權，擅自填載財富管理業務客戶服務申請表之第一部份、第
    二部分，尚與偽造私文書之構成要件有間，而不另為無罪之
    諭知云云，即有未洽。被告上訴意旨否認犯罪，雖無理由（
    詳如上開理由二、所述），惟原判決既有上開可議之處，即
    屬無可維持，自應由本院予以撤銷改判。
五、爰審酌被告在未得證人王斯弘同意下填寫上開財富管理業務
    客戶服務申請表（內容包括第一部分「客戶基本資料」、第
    二部分「客戶財務狀況」、第三部分「客戶投資屬性暨風險
     承受等級量表」、第四部分「客戶確認事項」），並在第
    四部分客戶確認事項之申請人欄偽簽證人王斯弘之署押，持
    交第一商業銀行臺中分行存查而行使之，足以生損害於第一
    商業銀行對於客戶投資屬性暨風險承受等級調查之正確性，
    及證人王斯弘對個人隱私、投資保障，對第一商業銀行、證
    人王斯弘之損害尚屬輕微，且被告業與證人王斯弘達成和解
    ，由第一商業銀行賠償證人王斯弘131萬2844元完畢，此有
    調解程序筆錄1份在卷可稽，並經證人王斯弘、簡宜敏即第
    一商業銀行總行法務室人員於本院陳明無訛（見本院卷第34
    至35、178、200頁），暨其智識、素行、犯罪之目的、動機
    、犯罪手段、犯後態度等一切情狀，量處如主文所示之刑，
    並諭知易科罰金之折算標準，以示儆懲。
六、被告行為後，中華民國九十六年罪犯減刑條例經總統於96年
    7月4日公布，同年月16日生效施行，查被告於本案之犯罪時
    間係在96年4月24日以前，且非中華民國九十六年罪犯減刑
    條例第3條所示不得減刑之罪，爰依中華民國九十六年罪犯
    減刑條例第2條第1項第3款規定，減其刑期二分之一，並就
    所減刑期諭知易科罰金之折算標準【按中華民國九十六年罪
    犯減刑條例第9條係規定「犯最重本刑為5年以下有期徒刑以
    下之刑之罪，依本條例規定減為6月以下有期徒刑、拘役者
    ，應於為減刑裁判時，併諭知易科罰金折算之標準。」，依
    法條文義，既謂「依本條例規定減為6月以下有期徒刑、拘
    役者」，又謂「應於為減刑裁判時」，顯非意指原宣告刑，
    故如原宣告刑本為6月以下有期徒刑或拘役者，依刑法第41
    條之規定，即應為易科罰金折算標準之諭知，方屬合法，毋
    庸再適用上開減刑條例第9條之條文（司法院廳刑一字第
    13529號函意旨可資參照），故就原審判決贅引中華民國九
    十六年罪犯減刑條例第9條規定，應予更正】。
七、再被告前未曾因故意犯罪受有期徒刑以上刑之宣告等情，有
    臺灣高等法院被告前案紀錄表及刑案資料查註紀錄表各1份
    附卷可參，其素行尚佳，因一時失慮，致罹刑章，並已與證
    人王斯弘調解成立並由第一商業銀行賠償完畢，已如前述，
    顯見證人王斯弘所受損害已獲填補，證人王斯弘復於本院陳
    明對於是否給予被告緩刑，尊重法院之意見等情（見本院卷
    第178頁），是本院認被告經此教訓，當知警惕戒慎而無再
    犯之虞，所宣告之刑應以暫不執行為適當，爰併予宣告緩刑
    2年，以啟自新。
八、被告於上開時、地偽造之財富管理業務客戶服務申請表，已
    交付第一商業銀行收受，非被告所有，依刑法第38條第3項
    之規定，爰不另為沒收之諭知，惟財富管理業務客戶服務申
    請表第四部分「客戶確認事項」申請人欄偽造之「王斯弘」
    署押1枚，不問屬於犯人與否，應依刑法第219條規定諭知沒
    收。
據上論斷，應依刑事訴訟法第369條第1項前段、第364條、第299
條第1項前段，刑法第216條、210條、第41條第1項前段、第74條
第1項第1款、第219條，中華民國九十六年罪犯減刑條例第2條第
1項第3款、第7條，判決如主文。
本案經檢察官簡文鎮到庭執行職務。
中    華    民    國   100    年    6     月    2     日
            刑事第十庭  審判長法  官  江  錫  麟
                              法  官  紀  文  勝
                              法  官  周  瑞  芬
以上正本證明與原本無異。
如不服本判決應於收受送達後十日內向本院提出上訴書狀，其未
敘述上訴之理由者，並得於提起上訴後十日內向本院補提理由書
（均須按他造當事人之人數附繕本）「切勿逕送上級法院」。
                              書記官  廖  婉  菁
中    華    民    國   100    年    6     月    2     日
附錄本判決論罪科刑法條
中華民國刑法第210條：
  偽造、變造私文書，足以生損害於公眾或他人者，處五年以下
  有期徒刑。
中華民國刑法第216條：
  行使第210條至第215條之文書者，依偽造、變造文書或登載不
  實事項或使登載不實事項之規定處斷。